【裁判字號】    99,台上,6525
【裁判日期】    991021
【裁判案由】    違反毒品危害防制條例等罪
【裁判全文】
最高法院刑事判決            九十九年度台上字第六五二五號
上  訴  人  甲○○
選任辯護人  蔡宏修律師
上  訴  人  乙○○
上列上訴人等因違反毒品危害防制條例等罪案件，不服台灣高等
法院中華民國九十九年七月六日第二審更審判決（九十九年度上
更（一）字第一一九號，起訴案號：台灣桃園地方法院檢察署九
十七年度偵字第二一九四九、二一九五０、二二八七八號，九十
八年度偵字第四八五號），提起上訴，本院判決如下：
    主  文
原判決撤銷，發回台灣高等法院。
    理  由
原判決認定上訴人乙○○、甲○○分別有其事實欄所載運輸第三
級毒品犯行，因而撤銷第一審關於乙○○、甲○○部分之科刑判
決，改判仍依想像競合犯規定，從一重論渠二人以共同運輸第三
級毒品各二罪，乙○○部分併依毒品危害防制條例第十七條第二
項規定減輕其刑後，各處有期徒刑三年四月，復分別併為相關從
刑之諭知；甲○○各處有期徒刑五年，併為相關從刑之諭知，並
依序分別定其應執行刑之刑為有期徒刑六年、八年，及均諭知應
執行相關從刑之判決；固非無見。
惟查：（一）、刑事訴訟法第一百五十六條第二項規定：被告或
共犯之自白，不得作為有罪判決之唯一證據，仍應調查其他必要
之證據，以察其是否與事實相符。立法旨意乃在防範被告或共犯
自白之虛擬致與真實不符，故對自白在證據上之價值加以限制，
明定須藉補強證據以擔保其真實性。所謂補強證據，係指除該自
白本身之外，其他足以證明該自白之犯罪事實確具有相當程度真
實性之證據而言，雖所補強者，非以事實之全部為必要，但亦須
因補強證據之質量，與自白之相互利用，足使犯罪事實獲得確信
者，始足當之。又共犯之自白，性質上仍屬被告之自白，縱先後
所述內容一致，或經轉換為證人而具結陳述，仍屬不利己之陳述
範疇，究非自白以外之其他必要證據，自不足作為證明其所自白
犯罪事實之補強證據。原判決事實載明：「甲○○任職聯諦國際
貨運股份有限公司（下稱聯諦公司），在桃園國際機場附近之倉
儲公司快遞口倉從事報關工作，竟於不詳時、地，以不詳方式，
與陳建宏謀議私運愷他命入台，以其上開職務之便，可知悉進口
快遞包裹運抵時，台北關稅局及內政部警政署航空警察局（下稱
航警局）安檢人員檢查情形，而可確認陳建宏所寄送夾藏愷他命
之包裹，是否已遭海關及安檢人員察覺夾藏物品而予查扣」（見
原判決第二頁第十二至十九行）；理由則敘明：「自此足可推論
，被告甲○○係以不詳方式與陳建宏聯絡，確認陳建宏係何時、
委由何家報關行，以何種方式夾藏毒品進口」（見原判決第十四
頁第十二至十四行）；因而認定「被告二人（甲○○、乙○○）
間與同案被告李毓興、共犯陳建宏間，就上開犯行有犯意聯絡行
為分擔，均為共同正犯」（見原判決第二二頁第七至八行）等語
。惟甲○○始終否認知情並參與運輸毒品犯行，且辯稱不認識陳
建宏。原判決僅依憑李毓興於偵審時供稱：陳建宏要其回台後與
甲○○確認毒品包裹入台之狀況，因甲○○在報關行工作，知情
貨物是否安全，所以每次陳建宏空運貨物，係由陳建宏自行與甲
○○確認寄如何之包裹等旨（見原判決第六頁第十六至二十行）
，為認定甲○○自始即與陳建宏有運輸毒品犯意聯絡之基礎。縱
屬無訛，李毓興係本件共同正犯，其上開自白，性質上仍屬被告
之自白，先後所述內容固相一致，或經轉換為證人而具結陳述，
仍屬不利己（被告）之陳述範疇，自需藉補強證據以擔保其真實
性。而甲○○所使用之0000000000行動電話（原判決事實欄誤載
為0000000000）與李毓興所使用之0000000000行動電話，於民國
九十七年一月二十六日上午零時十六分、零時四十四分、零時五
十一分、三時三十六分、四時三十二分、四時五十分固有通話紀
錄，惟通聯紀錄僅能證明上開電話使用者間曾有通話聯絡，顯不
足以證明該自白之犯罪事實確具有相當程度真實性。況聯絡者係
甲○○與李毓興，與原判決事實所認定之甲○○「與陳建宏謀議
」之旨未合，自難遽採為甲○○有本件運輸毒品犯意聯絡之補強
證據。是本件除上開李毓興之單一自白外，並無任何關於甲○○
涉案之證據，或其與陳建宏通聯紀錄，或監聽紀錄及共同正犯陳
建宏之供述等可資佐證，憑何證據資以認定李毓興所稱甲○○係
另與陳建宏謀議運輸毒品乙情屬實？本院前一次發回意旨對此已
詳加指明（見本院九十九年度台上字第一四五三號刑事判決發回
理由第二點之(1)）。乃原審仍未就此項疑點詳予剖析，仍僅憑李
毓興之供述認定甲○○與陳建宏謀議而犯罪，亦嫌調查未盡。至
原判決理由所載：「惟查，聯絡方式本有千百種，並非僅有電話
聯絡或面議二種，是尚難僅以查無被告甲○○與共犯陳建宏聯絡
方式，即認二人間無從為謀議行為」云云（見原判決第十五頁第
二二至二五行），尤與無罪推定原則有違。（二）、科刑判決所
認定之事實，與所採之證據，不相適合，即屬證據上理由矛盾，
其判決當然為違背法令。刑事訴訟法上所謂認定犯罪事實之證據
，係指足以證明被告確有犯罪行為之積極證據而言，該項證據必
須適合於被告犯罪事實之認定，始得採為斷罪之資料。原判決理
由說明：「況如有報關行之貨物經查驗內藏違禁品，並非須絕對
保密，且屬特異之事，則其於同行內快速傳播，自在情理中，毋
庸必親眼於驗貨區求證或向特定人員詢問，始能知悉。此亦與甲
○○於警詢所稱：我在遠雄倉儲快遞進口倉上班時，若警方或海
關查獲輸入毒品案時，現場作業人員大部分都會知道，除非我不
在場等語相符。且伊『作賊心虛』，亦毋待海關人員會同檢驗確
認其內為毒品後，始行告知李毓興勿前往領取貨品，自可於知悉
貨物出事後，即俟機通知同案被告李毓興。是縱上開證人均無人
證稱，甲○○於本案二件貨物被查獲時，有向渠等打聽消息，或
甲○○未領有正式之陪驗證，未能在管制區內親見貨物查獲檢驗
之情形，均不足為甲○○有利之認定」云云（見原判決第十四頁
第二一行至第十五頁第二行）。惟桃園機場之快遞貨物倉儲公司
有七家之多（見原判決第十五頁第五點），而遠雄國際倉儲股份
有限公司（下稱遠雄倉儲公司）僅係其中一家，其為管理該區二
十幾家報關行及快遞公司，訂有「遠雄倉儲之區域相關管理及規
定」（見附本院卷甲○○刑事上訴理由(一)狀證一號），使報關行
及快遞公司從業人員能遵守，以維持作業程序順利暢通。依據上
開規定：「所有進口貨物進倉上輸送帶，都須由遠雄電腦作業員
及桃勤人員負責進倉工作，報關行人員不得接觸」（第二條）、
「進口貨物每一袋都必須經過X光機照射，由X光機室裡的航警局
安檢人員及海關，共同檢視貨物，如發現不明貨物，須馬上註檢
，並由遠雄人員將貨物扯至註檢區，由安檢人員及海關會同，並
通知報關行人員當場開貨檢查，如無問題方可放行」（第三條）
、「X 光安檢室可進入人員，除安檢及海關人員以外，其餘人員
一律不可進入」（第四條）、「所有人員進入倉儲驗貨區，都須
經門口保全查看遠雄倉儲驗貨證後，方可進入」（第六條）、「
所有進口貨物從進口理貨區至貨物出倉放行前，所有過程都必須
由安檢及海關會同方可開貨，其過程中報關人員嚴禁私自開貨」
（第七條）。據甲○○於警詢中陳稱：「我從今（九十七）年六
至八月間迄今，都在東運、立大、仕方航空貨運承攬有限公司擔
任現場報關人員，工作場所皆在長榮倉儲公司快遞進口倉，在此
之前都是在聯締公司從事報關。本來在長榮倉儲公司，快遞進口
艙作業，至遠雄倉儲公司成立後就移至遠雄作業」（見偵字第四
八五號卷第二六頁背面）；且甲○○勞工保險卡亦載明投保單位
為聯締公司；故原判決所載犯罪時間，甲○○似在聯締公司任職
，負責在遠雄倉儲公司快遞進口倉從事報關工作。倘若無訛，是
否受上開「遠雄倉儲之區域相關管理及規定」之拘束？又原判決
既認定二次犯行之闖關貨物：第一次為陳青鋒所屬之「立大報關
行」負責報關，第二次係李智強所屬之「東運報關行」負責報關
進口，似非甲○○所任職「聯締公司」之貨物包裹，則非報關行
工作人員之甲○○有無可能知悉安檢及海關人員在X 光檢查室當
場開貨檢查之情形，尚非無疑。況李毓興於第一審審理時已自承
其完全不知貨物包裹之貨物單號、櫃號、貨主姓名地址、到達時
間、報關行為何家公司、貨品項目名稱數量，是否裝有第三級毒
品愷他命等重要訊息；則甲○○又如何在數量龐大、外觀差異不
大之貨物堆中，區別系爭包裹？原判決就此有利於甲○○且與待
證事實有重大關係之證據未予調查剖析，亦有欠當。（三）、毒
品危害防制條例第四條第三項運輸第三級毒品罪，供出毒品來源
，因而破獲者，依同條例第十七條得減輕其刑。倘被告供出毒品
來源者之前，調查或偵查犯罪之公務員已有確切之證據，足以合
理之懷疑被告所供販賣毒品來源之人，則嗣後之破獲與被告之「
供出毒品來源」間，即欠缺先後且相當的因果關係，自不得適用
上開規定予以減刑。惟基於鼓勵具體提供毒品上游資訊，以利追
查，俾杜絕毒品蔓延與氾濫之目的，兼衡被告之權益，就此調查
或偵查犯罪之公務員「已有確切之證據，足以合理之懷疑」，自
應有具體之資料可憑。原判決既採信證人即承辦警員王偉群所證
「我們根據派送單及監聽資料等，發現李毓興涉案，並懷疑甲○
○涉案。並非乙○○、李毓興供出而查獲，警詢又再詢問，是要
核對資料」等語（見原判決第十九頁第三至七行），而認乙○○
並未供出共同正犯李毓興。然據卷附航警局九十七年七月二十三
日函所載對李毓興所使用行動電話監聽結果「未發現具體犯罪事
證」（見偵字第四八五號卷第七一頁），而所謂派送單究係何所
指？內容為何？亦未見附卷，則其所指調查或偵查犯罪之公務員
已有確切之證據，足以合理之懷疑其他共犯而發動偵查之依據為
何，尚欠明瞭。原判決就此有利於乙○○可否減刑之證據未予調
查剖析，嫌有欠妥。以上或為甲○○、乙○○上訴意旨所指摘，
或為本院得依職權調查之事項，且事涉甲○○是否與乙○○、李
毓興、陳建宏間成立共同正犯，應認原判決仍有撤銷發回更審之
原因。另原判決事實欄及附表壹編號一所記載之第三級毒品驗後
淨重應為「四千八百二十三點三九公克（原判決誤載為四千八百
二十三點三五公克）」。又甲○○既應適用修正前毒品危害防制
條例之規定，自應併引上開修正前法條，案經發回，應併請注意
及之，均附為敘明。
據上論結，應依刑事訴訟法第三百九十七條、第四百零一條，判
決如主文。
中    華    民    國  九十九  年    十    月  二十一  日
                      最高法院刑事第八庭
                          審判長法官  洪  文  章
                                法官  王  居  財
                                法官  郭  毓  洲
                                法官  黃  梅  月
                                法官  沈  揚  仁
本件正本證明與原本無異
                                      書  記  官
中    華    民    國  九十九  年    十    月  二十五  日
                                                     ｍ

司法院資訊處製作；財團法人民間司法改革基金會備份。
